臺灣橋頭地方法院民事判決　　　　　　110年度重訴字第111號
原　　　告　陳品妍　
訴訟代理人　陳瓊玲　
　　　　　　林威谷律師
　　　　　　吳妮靜律師
　　　　　　陳樹村律師
被　　　告　李新基　

訴訟代理人　李姵蓁　
上列當事人間分割共有物事件，本院於民國111年2月9日言詞辯
論終結，判決如下：
    主      文
兩造共有高雄市○○區○○段○○段○○○地號土地（面積三十
三平方公尺）及同段七一八地號土地（面積八十八平方公尺）應
予變價分割，變價所得之價金由兩造按應有部分比例（即原告三
分之二，被告三分之一）分配。
訴訟費用由原告負擔三分之二，餘由被告負擔。
    事實及理由
一、原告主張：
    兩造共有高雄市○○區○○段○○段000 0000 地號土地（
    下合稱系爭土地），應有部分原告為3 分之2 ，被告則為3
    分之1 ，系爭土地並無因物之使用目的不能分割之情形，亦
    未定有不分割之契約，因兩造不能達成分割協議，自有請求
    裁判分割必要。又原告為系爭土地北側同段720 、721 地號
    土地之所有權人，為能合併利用上開土地，爰請求將系爭土
    地北側分給原告，或將系爭土地分歸原告，由原告找補被告
    之方式分割等語，並聲明：系爭土地應予分割。
二、被告則以：
    系爭土地上有門牌號碼高雄市○○區○○街000 號及266 號
    後面2 房屋，均為被告所建造且長期自住，足認系爭土地共
    有人早有默示分管協議，應由被告居住至上開房屋不能居住
    或重新新建為止。如要分割系爭土地，亦應以保留建物之方
    案或變價分割方為妥適等語，並聲明：原告之訴駁回。
三、得心證之理由：
  ㈠按各共有人，除法令另有規定外，得隨時請求分割共有物。
    但因物之使用目的不能分割或契約訂有不分割之期限者，不
    在此限；共有物之分割，依共有人協議之方法行之。分割之
    方法不能協議決定，或於協議決定後因消滅時效完成經共有
    人拒絕履行者，法院得因任何共有人之請求，命為下列之分
    配：一、以原物分配於各共有人。但各共有人均受原物之分
    配顯有困難者，得將原物分配於部分共有人。二、原物分配
    顯有困難時，得變賣共有物，以價金分配於各共有人；或以
    原物之一部分分配於各共有人，他部分變賣，以價金分配於
    各共有人，民法第823條第1項及第824條第1項及第2項分別
    定有明文。本件原告主張系爭土地為兩造所共有，應有部分
    原告為3 分之2 ，被告則為3 分之1 ，系爭土地並無不分割
    協議或依使用目的不能分割之情事，兩造間無法達成分割協
    議之事實，業據提出系爭土地登記謄本為憑，並為被告所不
    爭執，堪信屬實。系爭土地既屬兩造所共有，復未訂有不分
    割協議，原告請求分割，依上開規定，自屬有據，應予准許
    。
  ㈡按共有物之分割，依共有人協議之方法行之。分割之方法不
    能協議決定，或於協議決定後因消滅時效完成經共有人拒絕
    履行者，法院得因任何共有人之請求，命為下列之分配：一
    、以原物分配於各共有人。但各共有人均受原物之分配顯有
    困難者，得將原物分配於部分共有人。二、原物分配顯有困
    難時，得變賣共有物，以價金分配於各共有人；或以原物之
    一部分分配於各共有人，他部分變賣，以價金分配於各共有
    人。共有人相同之數不動產，除法令另有規定外，共有人得
    請求合併分割，民法第824 條第1 項、第2 項及第5 項定有
    明文。查系爭土地西側臨接右昌街，土地尚有一層樓磚造建
    物（上有鐵皮包覆之屋頂），屋前懸掛右昌街266 號門牌，
    該建物後方另有磚造三層建物（頂樓為鐵皮加蓋），前開兩
    建物有明顯分界，但室內相通，業經本院會同兩造現場履勘
    明確，有本院勘驗筆錄及現場照片在卷可參（見本院卷第55
    至65頁），且經本院囑託高雄市政府地政局楠梓地政事務所
    測量上開建物之位置及面積後，製成如附圖所示之複丈成果
    圖。
  ㈢原告雖主張由其分得系爭土地北側3 分之2 ，被告則分得南
    側3 分之1 之方案，惟因系爭土地呈西北至東南方向之狹長
    形狀，且僅有西側臨接道路，分割後被告分得部分僅3 分之
    1 寬度，該部分土地之寬度不足且過於狹長，臨路部分之寬
    度亦屬不足，難以妥適為後續利用，足徵原告該分割方案之
    結果，將導致系爭土地過於細分，僅對原告之利用有利，而
    有害於被告之權益，難謂為妥適之分割方案。至被告所主張
    保留系爭土地上建物，而將建物坐落位置分割被告之方案，
    縱使不論系爭土地原是否有分管協議存在之問題，因系爭土
    地合計面積為121 平方公尺，其中遭前述建物占用之面積共
    計79平方公尺（計算式：13.7＋27.6＋37.7＝79），已達總
    面積之65％（計算式：79÷121 ×100 ％≒65％），且剩餘
    部分之空地或位於屋前之道路上，或位於前開建物兩側之狹
    長位置，客觀上難以單獨利用，如欲以保留前開建物之方式
    原物分割，勢將影響系爭土地之整體利用，且分配被告之面
    積將遠大於其應有部分，亦將造成需找補高額金額之問題，
    被告主張之該方案，亦非屬妥適之分割方案，即堪認定。
  ㈣本院綜合上情，認系爭土地依應有部分比例為原物分割顯有
    困難，而按變賣共有物時，除買受人為共有人外，共有人有
    依相同條件優先承買之權，有二人以上願優先承買者，以抽
    籤定之，民法第824 條第7 項定有明文。揆其立法理由乃謂
    ：共有物變價分割之裁判係賦予各共有人變賣共有物，分配
    價金之權利，故於變價分配之執行程序，為使共有人仍能繼
    續其投資規劃，維持共有物之經濟效益，並兼顧共有人對共
    有物之特殊感情，爰增訂以變價分配時，共有人有依相同條
    件優先承買之權。故如採變價分割方案，兩造自得依其對系
    爭土地之感情上關係，或對其上建物之保存意願及對系爭土
    地利用之需求程度，暨評估自身之資力等各項，以決定是否
    於變價拍賣程序參與競標或行使優先承買之權利，以單獨取
    得系爭土地之所有權，是如採變價分割方案，一方面可經由
    競標之結果提高系爭土地之價格，另一方面，各共有人亦可
    藉由參與競標或優先承買權之行使，達到單獨取得系爭土地
    所有權以供日後繼續使用或與鄰地合併利用之結果，對全體
    共有人亦屬公允。故本院認被告另主張之變價分割方案，應
    較為可採。
  ㈤至原告雖曾表示應採將系爭土地分配予原告，並由其補償未
    受原物分配之被告之分割方案等語，惟兩造對於系爭土地上
    建物歸屬爭議已有歧見，為免將系爭土地全部分配予原告後
    ，若原告拒不依法院所裁判之金額補償被告，造成被告須實
    行依民法第824 條之1 規定就系爭土地所取得之法定抵押權
    ，將使系爭土地終究淪入遭拍賣一途，並衍生彼此更多糾紛
    與爭執，顯非允當。是本院斟酌系爭土地之型態、利用情形
    、後續使用之便利性、經濟效用、兩造之利益及被告同意將
    系爭土地變價分割之意願等情狀，認系爭土地之分割方式，
    仍以變賣後將價金按兩造應有部分比例即原告3 分之2 、被
    告3 分之1 予以分配之分割方式較為公平、適當。
  ㈥被告雖另辯稱原告於向訴外人購買系爭土地應有部分時未曾
    通知被告優先承買云云，惟按土地法第34條之一第4 項僅規
    定共有人出賣共有土地之應有部分時，他共有人得以同一價
    格共同或單獨優先承購，並未如同法第104 條第2 項後段設
    有出賣人未通知優先承買人而與第三人訂立買賣契約者，其
    契約不得對抗優先購買權人之規定。故該條項之優先承購權
    係指他共有人於共有人出賣其應有部分時，對於該共有人有
    請求以同樣條件訂立買賣契約之權而言，此項優先購買權係
    屬債權性質，故共有人倘違反法律規定將其應有部分出賣與
    他人已依法取得所有權時，他共有人不得主張該買賣為無效
    而塗銷其依法所為之登記。故縱使原告向第三人購買系爭土
    地應有部分時，該第三人未通知被告優先承買，亦不影響原
    告已取得系爭土地應有部分之事實，更無從影響原告請求分
    割系爭土地之權利，被告此部分抗辯，自不影響本件共有物
    分割之論斷，併此敘明。
四、綜上所述，原告請求就系爭土地裁判分割，洵屬正當，應予
    准許。而分割方法方面，本院審酌系爭土地之性質、使用情
    形、經濟效用及利益之均衡等情狀，認為系爭土地以採變價
    由兩造分配價金之方式為分割，較稱妥當，爰判決如主文第
    1 項所示。
五、末以分割共有物之訴，本質上並無訟爭性，兩造本可互換地
    位。本件原告起訴雖於法有據，但被告之應訴實因訴訟性質
    所不得不然，本院認為訴訟費用由敗訴之被告全部負擔，顯
    失公平，而應由兩造依其應有部分之比例即原告3 分之2 ，
    被告3 分之1 ，較為公允，爰諭知如主文第2 項所示。
六、訴訟費用負擔之依據：民事訴訟法第80條之1。
中    華    民    國   111    年    2     月    23    日
                  民事第二庭  法  官  蕭承信
以上正本係照原本作成。
如對本判決上訴，須於判決送達後20日內向本院提出上訴狀。如
委任律師提起上訴者，應一併繳納上訴審裁判費。
中    華    民    國   111    年    2     月    23    日
                              書記官  林慧雯